【裁判字號】    92,台上,1618
【裁判日期】    920328
【裁判案由】    違反著作權法
【裁判全文】
最高法院刑事判決                              九十二年度台上字第一六一八號
    上  訴  人  甲○○
右上訴人因違反著作權法案件，不服台灣高等法院高雄分院中華民國九十一年十月三
十一日第二審更審判決（九十年度上更(一)字第四三九號，起訴案號：台灣高雄地方法
院檢察署八十七年度偵字第一六四七八號），提起上訴，本院判決如左：
    主  文
原判決撤銷，發回台灣高等法院高雄分院。
    理  由
本件原判決撤銷第一審之判決，改判論處上訴人甲○○共同以明知為侵害著作權之物
，意圖營利而交付之方法侵害他人之著作物為常業，處有期徒刑一年三月；固非無見
。
惟查：(一)原判決於事實欄認定：「甲○○分別販入侵害新力公司『龍騎士傳說』、思
奎爾公司『太空戰士八』、卡波光公司『恐龍危機』等攻略讀本後，將盜版光碟藏放
在高雄市○○區○○街二十七巷十五號倉庫，重製之遊戲軟體攻略讀本則放置在其高
雄市新興區○○○路三之一號三樓住處」；理由欄二｜(六)、二｜(九)則謂：「被告所販
售擅自重製新力、思奎爾、可樂美等公司之盜版語文著作『龍騎士傳說攻略本』六十
本、『太空戰士八攻略本』五百二十本、『勁爆熱舞攻略本』二十本，共六百本之事
實，亦有扣案之上開重製之攻略本可按，所販售重製侵害新力公司語文著作之『龍騎
士傳說攻略本』有六十本、侵害思奎爾公司語文著作之『太空戰士八攻略本』有五百
二十本、侵害可樂美公司『勁爆熱舞攻略本』有二十本，計六百本」（原判決正本第
十四頁、第十六頁）；其中除龍騎士傳說攻略本及太空戰士八攻略本外，上訴人販售
者究為「恐龍危機攻略本」？抑「勁爆熱舞攻略本」？事實之認定與理由之說明相互
矛盾，有判決理由矛盾之違法。(二)原判決於理由欄說明：「林恩宏於原審法院審理時
證稱：係盤讓一、二樓云云，與其向高雄市政府建設局申請設立超優企業社時所提出
之申請資料係二樓之情不合」（原判決正本第九頁），然林恩宏若盤讓一、二樓，而
於設立超優企業社時僅登記其中之二樓，似屬常情，林恩宏上開供述何以與事實不符
而不足採？原判決未說明其理由；又證人孫陳仙女、林恩宏均供稱林恩宏確已盤讓異
次元玩具城等語；按「盤讓」之性質應屬營業之概括承受與讓與，屬混合契約，與房
屋之租賃契約是否成立無關，原判決以林恩宏就高雄市○○街二十七巷十五號房屋租
賃契約不存在而認定林恩宏未向孫陳仙女盤讓，尚嫌率斷而有違誤。(三)原判決於理由
欄謂「新法（公平交易法）係採行政罰前置主義，亦即須經公平交易委員會依同法第
四十一條規定命行為人限期停止、改正其行為或採取必要更正措施之行政處分，逾期
不為或仍予使用者，始得科處刑罰，而遍閱全卷並無經公平交易委員會科以行政罰之
證據，揆諸前述，即無適用公平交易法第三十五條論處之餘地，惟公訴人認此部分與
前述有罪部分係一行為所犯，故不另為免訴之諭知」（原判決正本第十九頁）；然原
審就上訴人是否曾經公平交易委員會科以行政罰，並未向該委員會函查，此與本件有
無公平交易法第三十五條第一項規定之適用至有關係，此部分之事實尚欠明確，本院
無從為適用法律當否之判斷，自屬違誤。(四)原判決於理由欄說明：「扣案附表八所示
盜版光碟外包裝右上角上有告訴人可樂美公司之商標，已如前述，被告將附表八所示
外包裝上有可樂美商標之仿冒品販售予不特定人，應成立商標法第六十三條之罪固無
疑問，其持有經遊戲主機執行後，在電視螢幕上會出現西雅、新力、思奎爾、卡波光
等公司之商標部分，依最高法院前開判決意旨，仍應成立商標法第六十三條之罪」；
然上訴人將原判決附表八所示外包裝有可樂美公司商標之光碟販賣予不特定人，何以
亦犯著作權法第九十四條、第九十三條第三款、第八十七條（第二款）之明知為侵害
著作權之物，意圖營利而交付之方法侵害他人之著作權為常業罪及明知為同一商標使
用相同於他人註冊商標之圖樣而販賣罪暨刑法第二百十六條、第二百十條之行使偽造
私文書罪，均未說明論斷之理由，有理由不備之違法。(四)在我國加入ＷＴＯ世界貿易
組織（二００二年一月一日加入）之前，外國人之著作並不當然受我國著作權法之保
障；行為人是否構成意圖營利而交付侵害著作權之物之罪，應以該外國人著作已取得
我國著作權法之保障為前提，故外國著作是否已取得我國著作權之保護，應於事實欄
內詳為記載，並於理由欄說明其憑以認定之理由，始為合法；且外國人之著作，並不
僅因向內政部登記或註冊取得著作權執照或登記證書，即當然得依我國著作權法而受
保護；依八十一年六月十日修正公布之著作權法第四條第一款規定必須於中華民國管
轄區域內首次發行，或於中華民國管轄區域外首次發行後三十日內，在中華民國管轄
區域內發行者方受保障；對發行之定義規定於同法第三條第一項第十三款，指權利人
重製並散佈能滿足公眾合理需要之重製物而言；本件日商新力公司、卡波光公司、可
樂美公司、思奎爾公司及美商藝電公司等系爭之遊戲軟體之電腦程式著作與新力公司
之「龍騎士傳說」、思奎爾公司之「太空戰士八」、卡波光公司之「恐龍危機」攻略
讀本等語文著作，依卷內資料，均屬外國人之著作，原判決於事實欄僅載稱：「附表
四至附表九所示之光碟及遊戲軟體攻略本係未經日商新力、卡波光、可樂美、思奎爾
及美商藝電等公司授權或同意，而擅自重製渠等分別享有商標、電腦程式、語文著作
權之著作」（原判決正本第三頁）；未詳細記載該等外國人之著作物已否取得我國著
作權之保障，致事實尚欠明確，本院自無從為適用法律當否之判斷。綜上，應認原判
決仍有撤銷發回之原因；原判決其他有裁判上一罪關係部分，基於審判上不可分之原
則，應一併發回。
據上論結，應依刑事訴訟法第三百九十七條、第四百零一條，判決如主文。
中      華      民      國    九十二    年      三      月    二十八    日
                              最高法院刑事第一庭
                                  審判長法官  施  文  仁
                                        法官  林  永  茂
                                        法官  蕭  仰  歸
                                        法官  張  清  埤
                                        法官  洪  佳  濱
      右正本證明與原本無異
                                              書  記  官
中      華      民      國    九十二    年      四      月      三      日


司法院資訊處製作；財團法人民間司法改革基金會備份。
